【裁判字號】    96,訴,652
【裁判日期】    970501
【裁判案由】    所有權移轉登記等
【裁判全文】
臺灣高雄地方法院民事判決               96年度訴字第652號
原      告  辛○○
                      號
訴訟代理人  李明益律師
被      告  乙○○
                      26號
            丁○○
            己○○
            戊○○
上列四人之
共      同
訴訟代理人  黃厚誠律師
複  代理人  柯淵波律師
上列當事人間所有權移轉登記等事件，經本院於民國97年4 月17
日言詞辯論終結，判決如下：
    主      文
原告之訴駁回。
訴訟費用由原告負擔。
    事實及理由
一、原告起訴主張：原告於民國89年12月16日以新臺幣（下同）
    3,945,293 元之代價向被告之被繼承人何文齊（已於93年8
    月18日死亡）購買其所有，坐落於高雄縣燕巢鄉○○段第99
    9-2 地號土地應有部分3850/6480 、同地段第1002-2地號土
    地應有部分1/3 、同地段第1010-2地號土地應有部分60/128
    ，及同地段第1009地號土地應有部分440000/0000000（下稱
    系爭1009地號土地），面積共3478.788平方公尺（下稱系爭
    買賣契約），原告並已付訖全部價款，何文齊則將高雄縣燕
    巢鄉○○段第999-2 、1002-2、1010-2地號及系爭1009地號
    土地點交予原告占有使用迄今。詎何文齊始終未將系爭1009
    地號土地應有部分移轉登記予原告，經扣除何文齊已移轉登
    記之上開999-2 、1002-2、1010-2地號土地之應有部分面積
    共1124.74 平方公尺後，其尚應移轉登記系爭1009地號土地
    之應有部分44000/0000000 （即面積2354.049平方公尺）予
    原告，被告等人為何文齊之繼承人，且因繼承取得系爭1009
    地號土地之應有部分，為此爰依系爭買賣契約及繼承之法律
    關係，提起本件訴訟等語。並聲明求為判決：被告乙○○、
    丁○○、己○○、戊○○應將坐落於高雄縣燕巢鄉○○段第
    1009地號，地目田，面積29952 平方公尺，應有部分440000
    /0000000之土地所有權移轉登記予原告。
二、被告則以：系爭1009地號土地並非系爭買賣契約之買賣標的
    物，原告於購地之初即明知系爭1009地號土地無從辦理所有
    權移轉登記，而與被告之被繼承人何文齊約定，由何文齊點
    交系爭1009地號土地予原告使用，惟另移轉登記其所有，坐
    落於高雄縣燕巢鄉○○段第972 地號應有部分3382/6480 （
    面積949.36平方公尺）、同地段第1116地號應有部分1027/6
    480 （面積704.12平方公尺），及同地段第1118-1地號應有
    部分13/18 （面積700.56平方公尺）之土地所有權予原告，
    以補系爭1009地號土地無從辦理所有權移轉登記之土地面積
    差額，何文齊已確實履行系爭買賣契約，原告之訴為無理由
    等語置辯。並聲明：(一)原告之訴及其假執行之聲請均駁回；
    (二)如受不利判決，被告願供擔保，請准免為假執行。
三、本件兩造不爭執事項如下：
  (一)系爭1009地號土地地目「田」，使用地類別為農牧用地，使
    用分區為山坡地保育區，總面積29952 平方公尺，係屬農業
    發展條例第3 條第11款之耕地（見本院卷(一)第18頁土地登記
    謄本，卷(一)第140 頁高雄縣政府96年9 月29日府地用字第09
    60213019號函）。
  (二)被告之被繼承人何文齊於83年2 月21日因分割繼承取得系爭
    1009地號土地應有部分103950/174960 ，其與原告締訂系爭
    買賣契約時，尚有系爭1009地號土地應有部分0000000/0000
    000 （見本院卷(二)第44頁高雄縣岡山地政事務所異動索引表
    、第56頁所有權狀影本、第113 至114 頁）。
  (二)被告乙○○、丁○○、己○○、戊○○為何文齊之繼承人，
    於94年6 月2 日因分割繼承而各取得系爭1009地號土地應有
    部分如下：被告乙○○取得應有部分0000000/0000000 ；被
    告丁○○取得應有部分926180/0000000；被告己○○取得應
    有部分277854/0000000；被告戊○○取得應有部分740944/0
    000000（見本院卷(一)第18、20、21頁土地登記謄本）。至於
    何文齊之其他繼承人即訴外人甲○○、丙○○○則未分得系
    爭1009地號土地。
  (三)被告乙○○另於91年3 月8 日因受贈與取得系爭1009地號土
    地應有部分11332/174960（見本院卷(二)第47頁高雄縣岡山地
    政事務所異動索引表），與其前揭因繼承取得之應有部分合
    計，被告乙○○共取得系爭1009地號土地應有部分0000000/
    0000000 。
  (四)原告於89年12月16日與被告之被繼承人何文齊締訂系爭買賣
    契約，依買賣契約內文記載如下：
  1.買賣標的：燕巢鄉○○段第972 、999-2 、1002-2、1010-2
    、1116、1116-1地號土地，買賣標的位置詳如附圖所示（即
    系爭買賣契約附圖，如地籍圖所示同地段第999-2 、1002-2
    、1010-2地號土地及部分系爭1009地號土地所在位置），面
    積共計0.0000000 公頃（即3478.788平方公尺）。
  2.買賣價金為：每台分110 萬元，合計3,945,293 元整。上開
    買賣價金均已付訖。
  3.系爭買賣契約附件約定書（下稱系爭約定書）第4 條約定：
    買賣契約所載買賣標的物面積不足345.20平方公尺，於辦理
    土地所有權移轉登記時，賣方（即被告之被繼承人何文齊）
    應提供同一地段土地補足面積移轉登記給買方（即原告），
    但買方使用之土地為（高雄縣燕巢鄉○○○段第1002-2、99
    9-2 、1010-2、1009地號等四筆如附圖所示土地，系爭第10
    09地號土地不得違章建屋使用。
  (五)被告之被繼承人何文齊已於89年12月16日點交如系爭買賣契
    約附圖所示位置之土地予原告使用，原告則於其上設置停車
    場使用迄今。
  (六)原告與何文齊均同意以高雄縣燕巢鄉○○段第1118-1地號土
    地應有部分13/18 之所有權移轉登記，取代系爭買賣契約原
    記載應移轉之同地段第1116-1地號土地應有部分（見本院卷
    (一)第38頁背面、第48頁）。
  (七)原告之被繼承人何文齊於91年12月25日移轉高雄縣燕巢鄉○○段第1118-1地號土地應有部分13/18 之所有權予原告（約
    合700.56平方公尺，見本院卷(一)第17頁），於92年9 月9 日
    移轉同地段第1116地號土地應有部分1007/6480 （約合704.
    12平方公尺，見本院卷(一)第16頁）、同地段第972 地號土地
    應有部分3382/6480 （約合949.36平方公尺，見本院卷(一)第
    12頁）之所有權予原告，合計約2354.04 平方公尺。
  (八)原告於簽訂系爭買賣契約時具備自耕農身分（見本院卷(一)第
    165 頁）。
  (九)原告簽訂系爭買賣契約之目的在購入土地供作停車場使用，
    其目前已於系爭1009地號土地上闢建停車場，並放置貨櫃屋
    1 座。被告即何文齊之繼承人則於系爭1009地號土地上設有
    漁塭2 座（見本院卷(一)第182 頁、第191 頁系爭1009地號土
    地使用現況照片8 幀、本院卷(二)第59頁）。
四、本件兩造爭點為：(一)系爭買賣契約約定應為所有權移轉登記
    之買賣標的，有無包括系爭1009地號土地之應有部分？出賣
    人即被告之被繼承人何文齊將同地段第972 、1116、1118-1
    地號土地所有權應有部分移轉登記為原告所有之行為，究生
    擔保系爭1009地號土地所有權移轉之效力，或生代物清償之
    效果？(二)原告依系爭買賣契約及繼承之法律關係，請求被告
    移轉系爭1009地號土地應有部分440000/0000000，有無理由
    ？茲分述如下：
  (一)系爭買賣契約約定應為所有權移轉登記之買賣標的，有無包
    括系爭1009地號土地之應有部分？出賣人即被告之被繼承人
    何文齊將同地段第972 、1116、1118-1地號土地所有權應有
    部分移轉登記為原告所有之行為，究生擔保系爭1009地號土
    地所有權移轉之效力，或生代物清償之效果？
  1.按當事人主張有利於己之事實者，就其事實有舉證之責任，
    民事訴訟法第277 條定有明文。又探求契約當事人之真意，
    應通觀契約全文，依誠信原則，從契約之主要目的及經濟價
    值等作全盤之觀察，若契約文字，有辭句模糊，或文意模稜
    兩可時，固不得拘泥於所用之辭句，但解釋之際，並非必須
    捨辭句他求，倘契約文字業已表示當事人真意，無須別事探
    求者，即不能反捨契約文字更為曲解。有最高法院17年上字
    第1118號判例、86年台上字第3873號判決要旨可資參照。本
    件兩造就系爭買賣契約及其約定書、附圖等內容文字之真正
    ，及買賣雙方確已依系爭買賣契約附圖點交土地供原告使用
    等節均不爭執，已如前述，是以系爭買賣契約之買賣標的究
    為契約第1 條買賣標的欄所列載之土地，或係契約附圖所示
    之土地，既有疑義，則揆諸前開說明，就系爭買賣契約標的
    之認定即不得拘泥於契約文義之陳述，應同時參酌締約當事
    人履約之真意，以為判斷依據。至於原告主張：兩造就系爭
    買賣契約立有「系爭1009地號土地於農地非侷限於農用時，
    再為所有權移轉登記予原告」之特別約定，既該約定為系爭
    買賣契約文字所無，則應由主張該特別約定存在之原告，就
    此對己有利之事實，負舉證責任，均合先敘明。
  2.原告於89年12月16日與被告之被繼承人何文齊締訂土地買賣
    契約，並於系爭買賣契約第1 條記載，買賣標的為高雄縣燕
    巢鄉○○段第972 、999-2 、1002-2、1010-2、1116、1116
    -1地號土地（其中1116-1地號土地嗣經雙方約定改以地號11
    18-1地號土地代替之，並已完成所有權移轉登記），系爭買
    賣契約第1 條復約定何文齊應點交予原告之土地乃系爭買賣
    契約附圖所示之同地段第1002-2、999-2 、1010-2、1009地
    號等四筆土地，系爭約定書第4 條並明文記載系爭買賣契約
    所載買賣標的物面積不足部分，應由何文齊提供同一地段之
    土地補足面積移轉登記予原告等語，而何文齊事後亦以同地
    段第1118-1地號土地取代原買賣契約所載之1116-1地號土地
    ，並移轉與原告受點交使用之系爭1009地號土地面積（約23
    54.049平方公尺）大致相符之同地段第972 、1116、1118-1
    地號土地應有部分所有權（合計2354.04 平方公尺）之事實
    ，亦為兩造所不爭執（見本院卷(二)第74頁），原告並陳明：
    其向被告之被繼承人何文齊購入毗鄰其所主持之道觀「無極
    天皇宮」之同地段第999-2 、1002-2、1010-2及系爭1009地
    號土地之目的係在供作停車場之用等情，核與證人即代書王
    勝雄於本院95年度自字第50號詐欺案件審理中證稱：「當時
    原告說他要向何文齊買3 分多的土地作停車場使用，有請私
    人的測量人員來測量，並繪製附圖標示出買賣標的物的位置
    ，雙方想要買的是點交時的那塊土地，而不是登記那塊土地
    」等語相符（見本院95年度自字第50號卷第168 至169 頁）
    ，應屬可採。足認系爭買賣契約第1 條記載之買賣標的已經
    立約雙方事後變更，並依變更後之標的為土地點交及應有部
    分所有權移轉登記等履約行為，是以原告主張系爭買賣契約
    標的為買賣契約附圖所示，經被告之被繼承人何文齊實際點
    交予原告使用之高雄縣燕巢鄉○○段第1002-2、999-2 、10
    10-2及1009地號土地等語，應為實在，係屬可採。被告辯稱
    系爭買賣契約標的乃系爭買賣契約第1 條所載同地段第972
    、999-2 、1002-2、1010-2、1116，及依系爭約定書第4 條
    約定而來之同地段第1118-1地號土地，而非實際點交供原告
    使用之土地云云，核與事實不符，洵非可採。
  3.按代物清償係一種消滅債之方法，故債權人與債務人間授受
    他種給付時，均須有以他種給付代原定給付之合意，代物清
    償始能認為成立。代物清償經成立者，無論他種給付與原定
    之給付其價值是否相當，債之關係均歸消滅，有最高法院52
    年台上字第3696號判例要旨足參。經查：
  (1)證人即代書王勝雄於本院95年度自字第50號詐欺案件審理中
    證稱：「當時原告說他要向何文齊買3 分多的土地作停車場
    使用，…點交與登記的土地地號不同，是因為點交的土地大
    部分位在系爭1009地號上，但何文齊稱系爭1009地號土地共
    有人很多，違章使用情形嚴重，無法向鄉公所申請農業使用
    證明，也無法辦理登記，看原告是不是還要買，原告說要買
    ，所以何文齊才另提出尖山段的其他土地湊足原告要購買的
    土地面積移轉登記給原告，…原告也表示系爭1009地號土地
    不能登記，就要拿別的土地來登記，因此後來有拿別的土地
    登記給原告，…系爭燕巢鄉○○段的土地有實際使用與登記
    不符情事，有很多是登記名義人，但沒有土地，也有人是實
    際使用人，但不是登記名義人，這種情形自30幾年前就存在
    了等語（見本院95年度自字第50號卷第168 至170 頁、第18
    3 頁），原告復自承其與何文齊締訂系爭買賣契約時，並不
    知系爭1009地號土地僅供農用，何文齊當時也說他不知道什
    麼時候才可以移轉系爭1009地號土地等語在卷（見本院卷(一)
    第165 頁），足見原告與何文齊締約時，因渠等就系爭1009
    地號土地究於何時得以完成移轉所有權登記一事毫無所悉，
    原告始要求何文齊提供其名下得供移轉所有權登記之土地，
    以補足相當於系爭1009地號土地不足之面積，原告與何文齊
    之間就系爭1009地號土地之交付方式，確有以同地段第972
    、1116、1118-1地號土地應有部分所有權移轉登記，以代系
    爭1009地號土地應有部分所有權移轉登記之合意存在。嗣原
    告於91年8 月26日、92年8 月29日分別給付系爭買賣契約第
    5 期、第6 期買賣款100 萬元、1,645,293 元後，何文齊旋
    於91年12月25日、92年9 月9 日移轉同地段第1118-1地號及
    第1116、972 地號土地應有部分所有權移轉登記予原告之事
    實，業經系爭買賣契約備註欄記載明確，並有土地所有權狀
    3 份在卷可按（見本院卷(一)第7 頁、第8 頁、第17頁、第16
    頁、第12頁），揆諸前引判例要旨，原告與被告之被繼承人
    何文齊間既有代物清償之合意，並由原告授受他種給付，完
    成同地段第972 、1116、1118-1地號土地應有部分之所有權
    移轉登記，則何文齊對原告即再無移轉系爭1009地號土地所
    有權應有部分之義務可言，何文齊之繼承人即被告自不因繼
    承而對原告負有移轉系爭1009地號土地之義務。
  (2)原告固主張：何文齊係以同地段第972 、1116、1118-1地號
    土地擔保其日後將確實履行移轉系爭1009地號土地應有部分
    所有權予原告，原告為確保自己財產權益，始收受上開土地
    應有部分所有權移轉登記等語。證人即原告之胞兄庚○○復
    證稱：其曾陪同原告與其父親、何文齊、何文齊之胞弟到現
    場測量系爭1009地號土地，當時何文齊對原告說，系爭1009
    地號土地漁塭部分暫時無法做所有權登記，所以要先移轉其
    他土地所有權予原告做為擔保，等到可以移轉系爭1009地號
    土地所有權時，再將土地換回來等語（見本院卷(一)第204 頁
    ），惟查：
  證人庚○○雖證述原告與何文齊間，有以何文齊所有之其他
    土地所有權擔保系爭1009地號土地應有部分所有權移轉登記
    之合意，惟證人庚○○就原告與何文齊所謂「日後可以移轉
    系爭1009地號土地時」究係指漁塭填平時，或係指農地不限
    於農用時？原告與何文齊所謂「日後要移轉之系爭1009地號
    土地」面積為若干？等擔保履行之重要事項均無所悉（見本
    院卷第205 頁、第206 頁），而系爭買賣契約及約定書文字
    亦僅記載何文齊應提出其他地號土地以補不足之面積，未見
    有何「擔保履行」等文義之字句，是以證人庚○○之前開證
    詞已乏佐據，而屬有疑，自難僅憑證人庚○○之片斷陳述，
    遽認原告主張為真。
  再佐以證人庚○○雖謂系爭1009地號土地因締約當時土地上
    有漁塭，而無法為所有權移轉登記云云，證人王勝雄亦證稱
    系爭1009地號土地於締約當時因無法申請農用證明，而無法
    辦理所有權移轉登記云云，惟何文齊之女兒即被告乙○○於
    91年3 月8 日即以受贈與為由，受系爭1009地號土地應有部
    分11332/174960之所有權移轉登記完畢之事實，有卷附高雄
    縣岡山地政事務所異動索引表可憑（見本院卷(二)第47頁），
    被告乙○○所受系爭1009地號土地應有部分所有權移轉登記
    之時點乃在原告收受何文齊移轉同地段第972 、1116、1118
    -1地號土地應有部分所有權登記之時點（即91年12月25日、
    92年9 月9 日）之先，顯見原告收受同地段第971 、1116、
    1118-1地號土地應有部分所有權移轉登記時，系爭1009地號
    土地已無因其上有漁塭、或無法取得農用證明而不得移轉所
    有權登記之情事存在，而得請求何文齊逕以移轉系爭1009地
    號土地應有部分所有權登記之方式履約，惟原告卻捨此不為
    ，仍接受何文齊以其他地號土地應有部分所有權移轉登記代
    替系爭1009地號土地應有部分所有權移轉登記，益徵原告與
    被告之被繼承人何文齊間並無上開擔保履約之協議存在。原
    告前開主張未據舉證以實其說，尚非可採。
  3.綜上所述，原告與被告之被繼承人何文齊所締訂之系爭買賣
    契約標的乃高雄縣燕巢鄉○○段第1002-2、999-2 、1010-2
    及1009地號土地，惟何文齊就其中系爭1009地號土地應有部
    分所有權移轉登記之義務，已因其與原告嗣後達成代物清償
    之合意，並經何文齊移轉同地段第972 、1116、1118-1地號
    土地應有部分所有權登記予原告，而履行完畢，其間基於系
    爭買賣契約所生之債之關係已因代物清償而消滅。
  (二)原告依系爭買賣契約及繼承之法律關係，請求被告移轉系爭
    1009地號土地應有部分440000 /0000000 （相當於面積2354
    平公尺），有無理由？
    原告與被告之被繼承人何文齊間基於系爭買賣契而生之債之
    關係已經消滅，被告自無繼承其等之被繼承人何文齊對原告
    之債務可言，是原告依系爭買賣契約及繼承之法律關係，請
    求被告應將坐落於高雄縣燕巢鄉○○段第1009地號，地目田
    ，面積29952 平方公尺，應有部分440000 /0000000 之土地
    所有權移轉登記予原告，即屬無據，為無理由，應予駁回。
據上論結，原告之訴為無理由，依民事訴訟法第78條，判決如主
文。
中    華    民    國    97    年    5     月     1    日
                  民事第一庭  法  官  賴文姍
正本係照原本作成。
如不服本判決，應於送達後20日內，向本院提出上訴狀並表明上
訴理由，如於本判決宣示後送達前提起上訴者，應於判決送達後
10日內補提上訴理由書（須附繕本）。
中    華    民    國    97    年    5     月    1     日
                              書記官  戴金龍


司法院資訊處製作；財團法人民間司法改革基金會備份。
